【裁判字號】    95,訴,2064
【裁判日期】    950920
【裁判案由】    妨害自由等
【裁判全文】
臺灣高雄地方法院刑事判決              95年度訴字第2064號
公  訴  人  臺灣高雄地方法院檢察署檢察官
被      告  丙○○
選任辯護人  甲○○律師
上列被告因妨害自由等案件，經檢察官提起公訴（95年度偵緝字
第1663號），本院判決如下：
    主  文
丙○○無罪。
    理  由
壹、公訴意旨略以：緣被告丙○○之友人乙○○（由本院另案審
    理中）與戊○○2 人因經常在高雄市○○○ 路55號之「全方
    位停車場」賭博而相識，且戊○○曾於民國94年8 月28日凌
    晨在「全方位停車場」內向乙○○借款新臺幣（以下同）40
    萬元作為賭金。同年9 月10日0 時許，被告與乙○○、林志
    華（由本院另案審理中）等人在高雄縣鳳山市○○路、中山
    西路交岔口處某賭場內巧遇戊○○，因乙○○欲向戊○○追
    討前揭債務，遂與被告、林志華及某姓名年籍不詳之成年男
    子基於妨害自由之犯意聯絡及行為分擔，由被告及乙○○各
    抓住戊○○之左右手，共同將戊○○強押上林志華所有之車
    牌號碼ZU-4550 號箱型車內，以車上窗簾布蒙上戊○○雙眼
    並以手銬銬住其雙手，由林志華負責駕駛上開車輛，強行將
    戊○○載至鳳山市某不詳空地。嗣被告與乙○○、林志華及
    該姓名年籍不詳之成年男子4 人乃持棍棒毆打戊○○身體各
    處，致戊○○受有四肢嚴重挫傷併瘀血腫脹之傷害（傷害罪
    部分業經戊○○撤回告訴），並取走戊○○身上現金4 萬元
    與勞力士手錶1 支，用以抵償並擔保戊○○積欠乙○○之前
    揭債務，隨後再將戊○○強押上車，繼續由林志華駕駛車輛
    ，搭載戊○○在高雄縣鳳山市○○○路行駛，乙○○並在車
    上向戊○○恐嚇稱：「需以行動電話聯絡家屬籌錢還債，否
    則要把你幹掉、把你埋起來」等語，使戊○○心生畏懼，不
    得已乃以行動電話向其朋友、家屬求援，戊○○打完電話後
    ，被告即先行離開，經戊○○多方求助，其大嫂李守婷乃籌
    措26萬元，交由戊○○之友人吳亭瑩、丁○○持往「全方位
    停車場」交付不知情之會計郭佩芬，再由乙○○囑託不知情
    之郭勝雄前往「全方位停車場」向郭佩芬拿取上開現金26萬
    元，再持往乙○○指定之高雄市○○路與復興路口某檳榔攤
    ，嗣於同日11時20分許，乙○○等人在上開檳榔攤取得26萬
    元後，始將戊○○載至高雄市○○路與民生路口釋放，渠等
    剝奪戊○○之行動自由共約11小時20分。為此因認被告涉有
    刑法第302 條第1 項剝奪他人行動自由罪、及同法第305 條
    恐嚇罪云云。
貳、按犯罪事實應依證據認定之，無證據不得推定其犯罪事實。
    又不能證明被告犯罪者，應諭知無罪之判決，刑事訴訟法第
    154 條第2 項、第301 條第1 項分別定有明文。所謂證據，
    係指足以認定被告確有犯罪行為之積極證據而言，該項證據
    自須適合於被告犯罪事實之認定，始得採為斷罪資料。苟積
    極證據不足為不利於被告事實之認定時，即應為有利於被告
    之認定，更不必有何有利之證據，最高法院29年上字第3105
    號、30年上字第816 號亦分別著有判例可資參照。
參、檢察官認被告涉犯前開妨害自由及恐嚇罪嫌，無非係以本件
    業據證人戊○○、丁○○分別於警詢及偵查中均指稱戊○○
    遭被告及乙○○等人強押上車，又李守婷、郭佩芬與郭勝雄
    等人則分別證述案發當日由李守婷籌措現金26萬元、再輾轉
    交予乙○○收受等情；另有戊○○之驗傷診斷證明書及病歷
    資料，足認其確有遭人控制行動自由並毆打之事實；及卷附
    通聯紀錄調閱查詢單亦可證明乙○○與戊○○等人94年9 月
    10日凌晨均在鳳山市區等為其論據。然訊之被告固坦承於94
    年9 月10日0 時許與乙○○在高雄縣鳳山市○○路、中山西
    路交岔口處某賭場內遇見戊○○之事實，惟矢口否認有何妨
    害自由、恐嚇犯行，辯稱：伊當天在賭場看見乙○○與戊○○發生衝突，就直接由賭場離開，並沒有上車，更沒有強押
    戊○○上車，之後發生何事伊全不知情等語。
肆、經查：
  一、本件關於證據能力之意見：
    (一)證人戊○○於警詢之陳述無證據能力：
      我國刑事訴訟法採行直接審理原則及言詞審理原則，並保
      障被告之反對詰問權，明定被告以外之人於審判外之言詞
      或書面陳述，除法律有規定者外，原則上不得作為證據。
      另為兼顧現實需要及真實之發現，乃本於例外從嚴之立場
      ，許於具備必要性及可信性之特別情況下，例外地承認其
      有證據能力。是以刑事訴訟法第159 條之3 立法理由在於
      考量審判程序中，一旦發生事實上無從為直接審理之原因
      ，如概予否定該陳述之證據適格，不免違背實體真實發現
      之訴訟目的，為補救實務上所可能發生蒐證困難之問題，
      遂例外地承認該等審判外之陳述，得採為證據。故該條第
      3 款規定「傳喚不到」，須以依法定程序或其他合理方法
      無法使其出庭為前提，倘無該情形，僅因單純傳喚不到，
      逕認符合該條款所規定情形，刑事訴訟法關於對證人無故
      不到庭之罰鍰、拘提規定，將如同虛文，且無異於剝奪被
      告對證人詰問之機會，不僅妨害被告訴訟防禦權之行使，
      亦有礙於真實之發現（最高法院94年度台上字第2994號判
      決意旨參照）。查證人戊○○前於警詢中乃指陳被告涉有
      妨害自由及恐嚇等犯行，嗣經本院依法按址傳喚、拘提，
      猶未能於審判中依法到庭證述，是其所在不明而傳喚不到
      之事實已臻明確。再證人戊○○係本件被害人，是其該等
      審判外之陳述當屬證明犯罪事實存否之必要證據方法，然
      該等陳述既未經檢察官證明其陳述時是否具有可信之特別
      外部情況，自與刑事訴訟法第159 條之3 所定例外具有證
      據能力之要件有悖，故不得以證人戊○○警詢中陳述採為
      認定被告成立犯罪與否之憑據。
    (二)證人丁○○於警詢之陳述具有證據能力：
      按刑事訴訟法第159 條之2 所稱「前後陳述不符」之要件
      ，應就前後階段之陳述進行整體判斷，決定是否具有實質
      性差異之陳述。惟無須針對全部陳述為必要，陳述之一部
      分有不符，亦屬之。倘審判中之供述曖昧不清，而先前陳
      述則清楚肯定，此時應對此結論進行分析，據此認定是否
      屬於「具有實質性差異之陳述」。而所謂「較可信之特別
      情況」之情形，亦應就前後陳述時之外部情況（如時間之
      間隔、有意識的迴避、受不當外力干擾、事後串謀、自白
      或立即反應所知、是否有親友在場及筆錄是否清楚明確等
      ）進行比較，以資決定何者外部情況具有可信性。若陳述
      係在特別可信之情況下所為，虛偽陳述之危險性不高，雖
      係審判外陳述，或未經被告反對詰問，仍得承認其有證據
      能力。證人丁○○前於警詢中供稱曾目睹被告與「勝雄（
      即乙○○）」一人一邊將戊○○押上廂型車載走，復於審
      判中改證稱可以確定戊○○有上他們的車、但有沒有被押
      ，伊不清楚等語，是其於警詢中及法院審理時之供述已有
      前後陳述不符之情形，本院審酌證人丁○○於警詢中之證
      述距案發日較近，當時記憶自較深刻，可立即反應所知，
      不致因時隔日久而遺忘案情；且較無來自被告同庭在場之
      壓力，而出於不想生事之指證，綜此以觀，證人丁○○於
      警詢之證述客觀上應具較可信之特別情況，且亦為證明犯
      罪事實存否所必要，依上揭規定，其警詢之陳述自有證據
      能力。
    (三)證人丁○○偵查中陳述不具證據能力：
      按刑事訴訟法第159 條之1 第2 項所稱「得為證據」者，
      應解釋為檢察官訊問被告以外之人即證人之程序，已給被
      告或其辯護人對該被告以外之人行詰問之機會，而無顯不
      可信之情況，或該被告以外之人於審判中到場作證，並給
      被告或其辯護人對其行詰問之機會，但其於審判中之陳述
      與偵查中向檢察官所為陳述不一致，而偵查中向檢察官所
      為陳述無顯不可信之情況，或該被告以外之人因死亡或身
      心障礙或所在不明或滯留國外而無法於審判期日到庭陳述
      之傳喚不能情形者為限，始得例外容許之，以確保被告之
      反對詰問權；而對此項陳述所設「無顯不可信」之要件，
      亦應解為屬於證據能力之規定，而非陳述內容證明力之問
      題；至於被告以外之人於偵查中向檢察官所為陳述是否具
      備「無顯不可信」之要件而具有證據能力，法院應就該被
      告以外之人在檢察官面前所為陳述之外部附隨之環境或條
      件判斷之，然後於判決理由內明確說明其採用在檢察官面
      前所為陳述之心證理由，方為適法（最高法院95年度台上
      字第3220號判決意旨參照）。查證人丁○○前於94年10月
      19日雖經檢察官以證人身份加以傳訊，然其所述看見乙○○帶了3 、4 個人將伊及戊○○帶出賭場，之後將戊○○
      帶上車，但過程記不太清楚等情，核與本院審理中所述者
      大抵相符。承前所述，自應逕以證人丁○○於本院之證述
      作為認定事實之依據，再無引用其偵查中陳述之必要。
    (四)證人乙○○於警詢及95年2 月14日偵查中之陳述，與戊○○於94年10月19日、95年1 月20日偵查中之陳述，及李守
      婷、郭佩芬、郭勝雄等人於警詢之陳述均有證據能力：
      證人乙○○、戊○○、李守婷、郭佩芬及郭勝雄等人於本
      件案發後，分別於警詢及偵查中就本案犯罪事實而為陳述
      ，從而該等證人前開陳述依法雖屬傳聞證據，原不具有證
      據能力，然此等陳述既經檢察官、被告及辯護人等均明知
      有刑事訴訟法第159 條第1 項不得作為證據之情形，除於
      本院審理中同意以證人戊○○偵查中陳述作為證據外（參
      見本院95年9 月6 日審判筆錄第14頁），另就證人乙○○
      、李守婷、郭佩芬及郭勝雄所為證述部分亦未於審判程序
      中聲明異議，嗣於審判程序中經本院宣讀並告以要旨，並
      各由檢察官、被告及辯護人表示意見，復審酌該等言詞陳
      述作成時之外部情況並無不當，依刑事訴訟法第159 條之
      5 規定，本院自得逕以卷附證人乙○○、戊○○、李守婷
      、郭佩芬及郭勝雄等人前開陳述採為認定事實之依據。
  二、查被告與乙○○前於94年9 月10日0 時許，在高雄縣鳳山
      市○○路、中山西路交岔口處某賭場內巧遇戊○○及丁○○，因乙○○欲向戊○○追討債務，渠等遂離開賭場前往
      門外一節，業據證人乙○○、丁○○及戊○○等人分別於
      警詢、偵查及本院審理中證述屬實，復經被告坦認上情不
      諱，足徵被告此部分自白核與事實相符，堪予採信。又戊○○事後遭人駕車自前開賭場載往他處，直至同日上午某
      時許，始由李守婷應戊○○之要求代為籌措26萬元，再委
      由丁○○、郭佩芬持往「全方位停車場」輾轉交予乙○○
      收受，事後戊○○於同日11時20分許下車自行返家等情，
      亦各據證人乙○○、戊○○、李守婷、郭佩芬及郭勝雄等
      人證述屬實，是此部分之事實亦堪認定。
  三、茲有疑義者，即被告是否確有參與將戊○○強押進入車牌
      號碼ZU-4550 號箱型車內、且於車內以言詞恐嚇戊○○之
      過程？按告訴人經法院傳喚到庭、並依法具結作證者，地
      位雖與一般證人無異，然慮及其指訴乃以使被告受刑事訴
      追為目的，是其證述內容是否與事實相符，法院仍應調查
      其他事實以資審認，始得為不利被告之認定。本件固據證
      人即告訴人戊○○於偵查中證稱：乙○○帶了3 名男子進
      入賭場將伊押上車牌號碼ZU-4550 號廂型車，由林志華駕
      駛該車前往某處空地，伊遂遭被告及乙○○、林志華及某
      年籍姓名不詳之人共同持棍棒毆打，打完後乙○○等人繼
      續開車載伊一直繞，並以伊使用之電話聯絡李守婷，表示
      要拿錢出來、不然要將伊幹掉、埋起來云云。然參以證人
      乙○○則到庭具結證稱：案發當日只有其與被告2 人進入
      賭場，因為與戊○○發生口角而被趕出賭場，賭場有派2
      個人出來看，之後其在賭場外拿鐵管打戊○○，但被告並
      未參與、也沒有注意被告是否仍在現場，其隨後駕駛自己
      所有之車牌號碼ZO-2728 號銀色休旅車將戊○○載走、被
      告並未上車等語。是渠2 人前開所述關於戊○○是否果遭
      被告與乙○○共同強押上車、該車究係乙○○所有之ZO-2
      728 號銀色休旅車抑或為林志華所有之ZU-4550 號廂型車
      、是時有無第3 人在場參與、以及被告是否有隨同上車等
      節，彼此間顯有重大歧異之處，自難徒以戊○○前開片面
      指訴即遽為被告不利之認定，合先敘明。
  四、又證人丁○○前於警詢中乃證稱看見「勝雄（即乙○○）
      」及「大頭」2 人進入賭場要伊與戊○○出去，之後一人
      一邊將戊○○強押進入一部藍色或紫色廂型車，車內另外
      有一名駕駛，並依員警提供之照片中指認其所稱「大頭」
      即為被告等情無訛。嗣於本院審理中就案發事實則大多答
      稱不記得、現場很暗看不清楚，另針對戊○○上車之過程
      亦僅證述知道戊○○跟他們一起走、但怎麼上車忘記了等
      語。蓋以當事人之記憶內容往往隨時間經過而有所減損、
      罅漏，甚而可能出於不想生事之考量或受有外力不當干預
      ，以致未能為完全真實之陳述，是以當事人於案發時之供
      述因較少權衡利害得失或受他人干預，衡諸經驗法則，當
      較事後翻異之詞更為可信。職是，證人丁○○於警詢中所
      為陳述具有證據能力，堪以採為認定事實之依據一節，業
      如前述。細繹證人丁○○先後所述各情，其初於警詢中就
      本案事實經過均能依其見聞詳為陳述，且供述時間距本案
      案發時間較為接近，記憶資料愈加詳實、完整，自應較諸
      在本院審理中僅空言泛稱不知道、不清楚等語更屬可採，
      故本院爰認證人丁○○警詢之陳述當較審判程序中所為之
      證述更具有可信性。故依證人丁○○上開警詢中所述，當
      可推認自戊○○離開賭場時起至與乙○○在賭場外發生爭
      執、嗣後被帶上箱型車為止，理應只有被告、乙○○、戊○○及丁○○共4 人在場，另有1 人則坐在箱型車駕駛座
      內等情屬實，此情核與戊○○偵查中證述之詞容有相互矛
      盾之處。再佐以證人丁○○與戊○○2 人事前既相約前往
      賭場、事後更受李守婷之委託依指示前往「全方位停車場
      」交付款項，足見渠等交情當屬匪淺。是倘丁○○於案發
      之際果有發現戊○○遭人強押上車之情，縱其是時未能上
      前協助或阻止，依理亦應察覺情況有異而即時報警處理，
      又豈會坐視不理、任由他人逕將戊○○帶離現場，直至數
      小時後因接獲李守婷通知、方始受其委託前往交付款項？
      從而本院依證人丁○○警詢中所述及其案發後所為處理等
      情交參以觀，乃認其與戊○○前揭指稱戊○○遭被告與乙○○2 人強押上車云云，洵非可採。
  五、再按，刑事實務上之對人指認，乃犯罪後，經由被害人、
      共犯或目擊之第三人，指證並確認犯罪嫌疑人之證據方法
      。現行刑事訴訟法雖未明定關於指認之程序，然因指認人
      可能受其本身觀察能力、記憶能力及真誠性之不確定因素
      影響，參諸刑事訴訟法第159 條之1 至第159 九條之3 規
      定被告以外之人所為審判外之陳述，須有可信之情況，始
      得作為證據之趣旨，是如何由指認人為適當正確之指認，
      自應依個案具體情形而定。案發後之初次指認，無論係司
      法警察（官）調查或檢察官偵查中所為，常重大影響案件
      之偵查方向甚或審判心證，自當力求慎重無訛，故除被告
      或犯罪嫌疑人係社會（地區）知名人士、熟識親友、特徵
      顯著、曾長期近距接觸、現行犯或準現行犯，或其他無誤
      認之虞者，方得採行當面、單獨之指認外，皆應依訴訟制
      度健全國家之例，以「真人列隊指認」方式為之，不宜以
      單獨一人供指認，或僅提供單一照片，甚或陳舊相片，以
      作指認，更不得有任何暗示、誘導之不正方法，否則其踐
      行之程序即非適法，自難認已具備傳聞法則例外之可信性
      要件（最高法院95年度台上字第3241號判決意旨參照）。
      查證人丁○○雖於警詢中指認被告係強押戊○○上車之人
      ，然其於本院審理中針對指認被告一節則結證稱：其不認
      識被告、當時是配合戊○○在指認紀錄表上簽名、且其指
      認「大頭」時戊○○均在旁邊、並告知何人為大頭等語綦
      詳，復參酌證人丁○○除於案發時曾眼見被告在場之外，
      事前乃全然不識被告其人，惟其遲至案發後相隔已逾1 月
      、即94年10月12日始行前往派出所指認被告，顯非於案發
      後即時、當場所為之指認，故是時得否精確指認確係被告
      其人，恐非無疑。再依其前述指認程序觀之，其過程顯已
      受到戊○○不當之暗示及誘導而存有重大瑕疵，至其事後
      在本院審理中所為之陳述，均不免遭受其初次指認所存既
      有印象所影響，亦難謂可獨立作為指認被告涉有前揭犯行
      之依據。故本院爰認當未可逕以證人丁○○於警詢中所為
      之指認即率爾推斷被告果於案發時、地確有強押戊○○上
      車之事實。
  六、此外，設若起訴書所述被告與乙○○確於94年9 月10 日0
      時許將戊○○強押上車、載往不詳地點毆打並以言詞恐嚇
      戊○○後、被告才先行離開等情屬實，則被告必與乙○○
      共處相當時間後方始離去。惟查，被告與乙○○於案發當
      時所使用之行動電話門號各為0000000000號及0000000000
      號一節，業據證人乙○○於警詢中證述屬實，且為被告所
      是認無訛。依卷附前開0000000000號行動電話門號通聯紀
      錄所示（參見警(二)卷第35、36頁），該門號自94年9 月10
      日0 時35分28秒起至同日時52分36秒止，先後與被告使用
      之0000000000號行動電話門號通話聯絡，共計4 次；嗣於
      同日3 時40分48秒、4 時2 分56秒、4 時13分31秒、4 時
      42分2 秒、5 時1 分40秒及5 時4 分34秒亦先後5 次與00
      00000000號行動電話門號通話，堪認被告與乙○○2 人至
      遲於94年9 月10日0 時35分前某時許已非同處一地，始有
      於前述時間內多次以行動電話相互聯絡之必要。是此益證
      被告前揭辯稱其離開賭場後即先行離開、並未參與強押戊○○上車之詞要屬非虛。
  七、末查，檢察官雖另以證人李守婷、郭佩芬與郭勝雄等人警
      詢中均分別證述案發當日係由李守婷籌措現金26萬元輾轉
      交予乙○○收受等情，並提出戊○○之驗傷診斷證明書及
      病歷資料，以供證明其確有遭人控制行動自由並毆打之情
      事。然承前所述，本件既乏積極事證足資推認被告果於案
      發時、地與乙○○共同強押戊○○上車、並偕同搭車離開
      現場之事實，縱戊○○事後另有遭人限制行動自由或施以
      言詞恐嚇，仍難憑空推認被告確有參與渠等之犯意聯絡或
      行為分擔，而遽以妨害自由與恐嚇之罪責相繩。
伍、綜前所述，公訴人前揭所述犯罪事實及所憑證據無法達到確
    信其為真實之程度，當不得遽為不利於被告之認定。此外復
    查無其他積極證據足供證明被告確有公訴人所指之妨害自由
    、恐嚇等犯行，揆諸前揭判例意旨及說明，即應為被告無罪
    之諭知。
據上論斷，應依刑事訴訟法第301 條第1項，判決如主文。
中    華    民    國    95    年    9     月    20    日
                  刑事第四庭  審判長法官 郭玫利
                                    法官 陳振嘉
                                    法官 陳明呈
以上正本證明與原本無異。
如不服本判決，應於收受送達後10日內向本院提出上訴書狀。
中    華    民    國    95    年    9     月    26    日
                                  書記官 林明忠


司法院資訊處製作；財團法人民間司法改革基金會備份。
